最高法院刑事判決　　　　　　　　　　　　　　　九十一年度台上字第六九八九號
　　上　訴　人　甲○○
右上訴人因貪污案件，不服國防部最高軍事法院中華民國九十一年四月二十三日判決
（九十一年度忠判字第０三號，起訴案號：陸軍空降特戰司令部八十八年度訴字第０
二二號），提起上訴，本院判決如左：
    主  文
原判決撤銷，發回國防部最高軍事法院。
    理  由
本件原判決認定：上訴人甲○○自民國八十五年十一月起，任職陸軍航指部航一大隊
工程組組長，八十七年七月一日該大隊改編為陸軍空騎六０一旅，其職務調整為地安
官，仍兼工程組組長，負責該單位龍潭營區所屬工程之監工、查驗等職務，為依據法
令從事公務之人。八十七年四月至六月間，該營區「多重武器儲藏間強化工程」防爆
土堤施工，需土方一千零八十立方米，因業務關係結識土方供應商張清鏗，同年六月
三十日，前揭防爆土堤工程完工後，張清鏗為不法販售棄土證明，乃請上訴人假該工
程之名，開具需土證明之公文，供其行使，上訴人因而徇私，竟對於其職務上監督之
事務即工程需土事項，明知工程已完工，且未經權責長官核准或授權，自八十七年七
月一日至八十八年一月十二日止，基於概括之犯意，先後偽造該旅（部隊代號）防爆
土堤工程需土五萬一千四百八十立方米之證明、變更借土來源及證明已完成借土等內
容不實之簡便行文表七份（詳如原判決附表一，起訴書誤為六份），自行核發，並送
該旅文卷室蓋用戳章後，逕交張清鏗作為出售棄土證明之附件而行使，足以生損害於
該旅，張清鏗則自行或委請土方仲介黃秀蘭出售上開棄土證明，獲得新台幣（以下同
）五０九萬四六二五元之不法利益（詳如原判決附表二）。其後由買受人持向台北縣
政府申請獲准八六重建字第一二五一號建築執照工程案等九處工地開工，棄土計四萬
一千二百八十立方米土方（詳如原判決附表三，起訴書誤為四萬一千二百四十七立方
米）因台北縣政府查覺該旅公文有異而查獲等情。因而撤銷初審之科刑判決，改判論
上訴人甲○○以依據法令從事公務之人員，對於監督之事務，明知違背法令，間接圖
其他私人不法利益，因而獲得利益罪，處有期徒刑貳年捌月，褫奪公權壹年，固非無
見。
惟查：(一)卷查國防部軍務局八十九年十二月一日（八九）怡恒字第六四五七號函載明
：「經查陸軍航空特戰司令部空騎第一旅（下稱空騎第一旅）已於八十八年四月九日
層奉總統府以華總（二）榮字第八八０００００二００號令核頒印信在案，故本案不
適用『國軍文書處理手冊』０三三五｜二｜（二）項：『國軍未頒有印信之單位，其
行文權責』所述規定辦理。」（見原審卷第四十六頁），如果屬實，足證空騎第一旅
係於八十八年四月九日始奉令核頒印信。而本件上訴人係自八十七年七月一日起至八
十八年一月十二日止，先後偽造如原判決附表一所示以空騎第一旅為名義之簡便行文
表七份，為原判決所認定之事實，是上訴人偽造上開七份簡便行文表時，空騎第一旅
尚未核頒印信，仍屬國軍未頒有印信之單位，依前揭國防部軍務局函意旨，即應適用
「國軍文書處理手冊」０三三五｜二｜（二）項「國軍未頒有印信之單位，其行文權
責」所述規定辦理。乃原判決未予詳查，遽於判決理由內論述「陸軍空騎第一旅為領
有印信之單位，關於被告（上訴人）於長官及承辦參謀均不知情之狀況下，自行製作
、核發，內容不實之該旅（部隊代號）簡便行文表七份一節，依國軍文書處理業務主
管單位國防部軍務局八十九年十二月一日（八九）怡恒字第六四五七號函覆略開：核
頒有印信在案之單位，不適用上訴意旨所指『國軍文書處理手冊』０三三五｜二｜（
二）：『國軍未頒有印信之單位』行文權責之規定」（見原判決第十一頁倒數第四行
至第十二頁第二行），資為不採上訴人所辯：簡便行文表之核發是科組長（上訴人）
權責云云之依據，其理由之說明顯與卷內資料不符。而此一待證事項之釐清，關係上
訴人究應負刑法第二百十一條之偽造公文書罪？或同法第二百十三條之公文書不實登
載罪之判斷依據，至為重要，自應詳細究明，妥為認定，期臻適法。(二)共犯圖利罪所
得之財物採連帶沒收或追徵主義，不得分別諭知沒收或追徵。原判決於事實欄內認定
「張清鏗為不法販售棄土證明，乃請甲○○假該工程之名，開具需土證明之公文，供
其行使，賴員因而徇私，竟對於其職務上監督之事務即工程需土事項，明知工程已完
工，且未經權責長官核准或授權，自八十七年七月一日至八十八年一月十二日止，基
於概括之犯意，先後偽造該旅（部隊代號）防爆土堤工程需土五萬一千四百八十立方
米之證明，變更借土來源及證明已完成借土等內容不實之簡便行文表七份，自行核發
，並送該旅文卷室蓋用戳章後，逕交張清鏗作為出售棄土證明之附件而行使，足以生
損害於該旅，張民則自行或委請土方仲介黃秀蘭出售上開棄土證明，獲得五百零九萬
四千六百二十五元之不法利益」（見原判決第二頁第六至十五行）。如果屬實，則張
清鏗與上訴人對於偽造上開簡便行文表，顯有犯意之聯絡及行為之分擔，渠等偽造上
開簡便行文表後，復交由張清鏗作為出售棄土證明之文件，由張清鏗負責出售棄土證
明，獲得不法利益五百零九萬四千六百二十五元，能否謂張清鏗與上訴人非本件圖利
罪之共犯，上訴人對於張清鏗圖利所得五百零九萬四千六百二十五元不負連帶沒收之
責，即堪研求。乃原判決未詳酌慎斷，遽於判決理由內論謂「被告（上訴人）間接使
張清鏗獲得出售棄土證明不法利益五０九萬四六二五元部分，係單獨構成貪污治罪條
例第六條第一項第四款之罪」、「被告（上訴人）……圖利他人不法利益高達五百零
九萬四千六百二十五元，……惟被告自己並無所得」（見原判決第十七頁倒數第二行
至第十八頁第二行、第十九頁倒數第一行至第二十頁第二行），而未在上訴人所犯圖
利罪名下宣告將張清鏗上開圖利所得款項連帶沒收，容有違誤。(三)原判決於事實欄內
認定張清鏗出售棄土證明於九家公司，但於計算圖利金額時，並未將出售於如原判決
附表二編號二「旭東營造有限公司」及編號四「利來營造股份有限公司」獲得不法利
益之金額計算在內，雖該二公司「公司遷移不明」，但仍得調取其公司之相關資料，
傳喚該二公司之負責人或相關人員加以調查，此又非不易調查，自有詳細調查，究明
真相之必要。乃原判決未審及此，遽予判決，自有調查之職責未盡之違誤。以上或為
上訴意旨所指摘或為本院得依職權調查之事項，應認原判決有撤銷發回之原因。
據上論結，應依軍事審判法第一百九十九條，判決如主文。
中      華      民      國    九十一    年     十二     月     十一     日
                              最高法院刑事第十庭
                                  審判長法官  林  增  福
                                        法官  邵  燕  玲
                                        法官  吳  昆  仁
                                        法官  陳  世  雄
                                        法官  惠  光  霞
      右正本證明與原本無異
                                              書  記  官
中      華      民      國    九十一    年     十二     月     十九     日
